臺灣花蓮地方法院刑事裁定
111年度訴字第128號
公  訴  人  臺灣花蓮地方檢察署檢察官
被      告  蔡秋龍


選任辯護人  陳筱屏律師
            籃健銘律師
被      告  李浚溢


選任辯護人  黃佩成律師
            吳順龍律師
上列被告因違反貪污治罪條例案件，經檢察官提起公訴（111年
度偵字第1992號至第1994號、第2466號、第4137號至第4139號、
第4198號至第4200號），本院裁定免予羈押，檢察官不服提起抗
告（111年度抗字第4號），經臺灣高等法院花蓮分院原裁定撤銷
發回（111年度抗字第51號），本院更為裁定如下：
    主  文
戊○○於提出新臺幣壹佰伍拾萬元之保證金後，免予羈押，並應限
制住居於花蓮縣○里鎮○○路○○○號，及自民國一一一年七月二十五
日起，限制出境、出海捌月。且不得對本案同案被告、證人及其
等配偶、直系血親、三親等內之旁系血親、二親等內之姻親、家
長、家屬之身體或財產實施危害、恐嚇、騷擾、接觸、跟蹤之行
為。
甲○○於提出新臺幣伍拾萬元之保證金後，免予羈押，並應限制住
居於花蓮縣○里鎮○○○街○○號，及自民國一一一年七月二十五日起
，限制出境、出海捌月。且不得對本案同案被告、證人及其等配
偶、直系血親、三親等內之旁系血親、二親等內之姻親、家長、
家屬之身體或財產實施危害、恐嚇、騷擾、接觸、跟蹤之行為。
    理  由
一、按被告經法官訊問後，雖有第101條第1項或第101條之1第1
    項各款所定情形之一而無羈押之必要者，得逕命具保、責付
    或限制住居，刑事訴訟法第101條之2前段定有明文。對被告
    所執行之羈押，本質上係為保全證據，或為使偵查、審判程
    序得以順利進行及擔保嗣後刑之執行程序，而對被告所實施
    剝奪其人身自由之強制處分。又所謂羈押之必要性，係由法
    院就具體個案，依職權衡酌是否有非予羈押顯難保全證據或
    難以遂行訴訟程序者為準據。換言之，被告縱屬犯罪嫌疑重
    大，且具有法定羈押原因，若依比例原則判斷並無羈押之必
    要者，自得為停止羈押之裁定，或改以其他干預被告權利較
    為輕微之強制處分，刑事訴訟法第101條之2所規定之具保、
    第111條第5項之限制住居、第93條之6得命具保、責付或限
    制住居者，亦得命限制出境、出海等規定，即本此意旨而設
    。再按法院許可停止羈押時，得命被告應遵守一定事項，亦
    為刑事訴訟法第116條之2所明定。另因羈押係拘束刑事被告
    身體自由，並將之收押於一定處所，乃干預身體自由最大之
    強制處分，使刑事被告與家庭、社會及職業生活隔離，非特
    予其心理上造成嚴重打擊，對其名譽、信用等人格權之影響
    甚為重大，自僅能以之為保全程序之最後手段，倘以上述具
    保、責付、限制住居或命遵守一定事項之手段，即足以替代
    羈押之執行，自非不得予以停止羈押。
二、經查：
（一）被告戊○○、甲○○經本院訊問後，均否認犯行，然有起訴書
      所載之各供述及非供述證據在卷可憑，足認被告戊○○涉犯
      貪污治罪條例第4條第1項第1款、第5款侵占之公有財物罪
      、違背職務上行為收受不正利益與賄賂罪、第5條第1項第
      3款之對於職務上行為收受不正利益罪、第6條第1項第4款
      之對於主管或監督之事務違背法令圖利罪等罪嫌，被告甲
      ○○涉犯貪污治罪條例第4條第1項第5款之違背職務上行為
      收受不正利益與賄賂罪、第5條第1項第3款之對於職務上
      行為收受不正利益罪、第6條第1項第4款之對於主管或監
      督之事務違背法令圖利罪等罪嫌，其等犯罪嫌疑重大。又
      被告2人前開所涉犯之貪污治罪條例罪嫌，均係最輕本刑
      為5年以上有期徒刑之重罪，且罪數甚多，而重罪常伴隨
      逃亡之高度可能性，趨吉避凶、脫免刑責為基本人性，衡
      情被告2人可預期上開罪嫌如經判處罪刑，刑期必長，為
      規避審判程序進行或妨礙刑罰執行而誘發逃亡之可能性甚
      高，自有相當理由認為被告2人均有逃亡之虞。復被告2人
      經本院訊問後否認犯行，且本案犯罪事實繁複，同案被告
      人數多達16人，需調查事項龐雜，亦有相當理由足認為被
      告2人有勾串共犯、證人及滅證之虞，是認被告2人有刑事
      訴訟法第101條第1項第3款之羈押原因。
（二）按羈押為維持刑事司法權有效行使之最後手段，非謂被告
      一符合羈押事由，即概予羈押。又有無羈押之必要性暨應
      否依法延長羈押，均屬「事實審法院」得自由裁量、判斷
      之職權，苟其裁量、判斷並未悖於經驗、論理法則，亦無
      濫用裁量權之情形者，即不得任意指為違法，而據為抗告
      之適法理由(最高法院105年度台抗字第879號裁定意旨參
      照)。再有無羈押之必要，應依案件之性質、羈押後對被
      告家屬及其他關係人可能造成之不利益及對被告本人人格
      發展、健康狀況、職業、婚姻等人生重大事項暨社會安全
      等之影響加以判斷。至於安撫社會大眾、作為滿足部分人
      民迫切之應報需求或其他特殊目的，均非法院應予審酌事
      由。本院查：
　　1.法院命被告提供相當保證金額以停止羈押，其目的在於確
      保被告不致逃匿，能到庭接受審判及執行，所指定之保證
      金額是否相當，應由事實審法院斟酌被告之身分、地位、
      職業、經濟能力、逃亡可能性、所造成法益侵害、犯罪所
      得金額等一切因素，為綜合考量。依起訴書所載，被告戊
      ○○所涉上開犯嫌之不法所得達新臺幣（下同）304萬餘元
      、被告甲○○所涉上開犯嫌之不法所得達127萬餘元，本院
      審酌被告2人所涉犯罪之惡性程度及上揭犯罪所得，並考
      量被告2人之身分、地位、經濟能力、所造成法益侵害及
      其等自陳可負擔之財力等節，並衡酌國家刑事司法權之有
      效行使、社會秩序及公共利益，另考量羈押對於被告2人
      訴訟上防禦權受限之程度及人身自由之羈束，認如命被告
      2人分別提出如主文所示之保證金，各輔以如主文所示之
      限制出境、出海及限制住居等措施，足以達到原羈押所欲
      達成之保全被告目的，得以作為羈押之替代手段，且符合
      比例原則，即無羈押之必要。
　　2.復衡同案被告均經檢察官於偵查中調查訊問，且本案證人
      業於偵查中具結作證，並有卷附相關文件資料可佐，檢察
      官主張事實均經相當調查而有一定程度之鞏固，且審酌被
      告2人所涉犯各罪名、情節、國家司法程序有效行使、公
      共利益與社會秩序之維護及對被告2人身自由限制等情，
      認無羈押之必要。然因本案案情龐雜，同案被告人數有16
      人，尚需進行後續準備及審理程序階段，為確保本案後續
      審判程序之進行，避免被告2人於准予具保後，有不當干
      擾或聯繫同案共犯及證人之虞，爰依刑事訴訟法第116條
      之2第1項第2款之規定，命被告2人於具保後停止羈押期間
      ，不得對本案同案被告、證人及其等配偶、直系血親、三
      親等內之旁系血親、二親等內之姻親、家長、家屬之身體
      或財產實施危害、恐嚇、騷擾、接觸、跟蹤之行為。　
（三）若被告2人無法依本院上開諭知，分別提出上開保證金而
      有覓保無著之情形，或被告2人無法遵守本院前開所諭知
      之事項，即無從擔保本案審理程序之順利進行，自仍有羈
      押之必要，則本院將羈押被告2人。此外，被告2人如於免
      予羈押期間有刑事訴訟法第117條第1項所定各款情事，本
      院得命執行羈押，附此敘明。
三、就臺灣花蓮地方檢察署檢察官111年度抗字第4號抗告書暨臺
    灣高等法院花蓮分院111年度抗字第51號裁定發回意旨之說
    明：
（一）對於被告2人有刑事訴訟法第101條第1項第3款之羈押原因
      ，本院未曾予以否定，此觀本案經撤銷前之本院裁定（下
      稱原裁定），係以被告2人有刑事訴訟法第101條第1項第3
      款之羈押事由，即認定被告2人「所犯為死刑、無期徒刑
      或最輕本刑為5年以上有期徒刑之罪，有相當理由認為有
      逃亡、湮滅、偽造、變造證據或勾串共犯或證人之虞」，
      亦包含認定被告2人有相當理由認為有勾串共犯或證人或
      滅證之虞，且本院上開所為准予被告2人免予羈押之原裁
      定，除命被告2人應具保、限制住居及限制出境、出海之
      處分方法，代替羈押處分之執行，併諭知被告2人於本案
      審理期間，不得對本案同案被告、證人及其等配偶、直系
      血親、三親等內之旁系血親、二親等內之姻親、家長、家
      屬之身體或財產實施危害、恐嚇、騷擾、接觸、跟蹤之行
      為一節，即係認被告2人有相當理由認為有勾串共犯、證
      人或滅證之虞之羈押原因所為相應處分，而本院原裁定所
      指「檢察官主張之犯罪事實於偵查中均經相當調查而有一
      定程度之鞏固」，則係作為審酌被告2人無執行羈押之必
      要而免予羈押理由之一，先予敘明。
（二）按羈押將人自家庭、社會、職業生活中隔離，拘禁於看守
      所中，長期拘束其行動，此人身自由之喪失，非特於其心
      理上造成嚴重打擊，對其名譽、信用、人格權之影響亦甚
      重大，係干預人身自由最大的強制處分(司法院釋字第392
      、665、737號解釋理由書參照)。被告受長期羈押，以待
      案件審結，對其工作、家庭及生活均有不利影響，且足以
      影響其自由蒐集有利證據從事訴訟準備行為；而審判中之
      被告，應受無罪推定之保障，其所享有憲法上保障之權利
      與一般人民原則上並無不同。若審判中被告遭無限期羈押
      或延長羈押無次數之限制，恐有礙人權保障，故審判中之
      延長羈押次數及羈押總期間均應有一定之限制(刑事妥速
      審判法第5條立法理由參照)。是被告「長期羈押」，不僅
      實質上容易將保全程序性質「質變」為刑罰之預先執行，
      違反無罪推定原則，並且造成刑事被告武器平等與充分防
      禦權行使上之強烈限制，有可能違背比例原則。且本案被
      告2人涉犯貪污治罪條例案件之罪，同案被告人數達16人
      ，起訴事實所涉期間非短、事實龐雜、卷證浩繁，參酌司
      法院大法官許宗力前於司法院釋字第665號之部分協同、
      部分不同意見書所表示：「或有認為在押中的被告雖不能
      自由接觸有利的證人或證物，但仍有辯護人代其行使訴訟
      權，因此羈押不會影響被告防禦權，頂多只是增加被告的
      不便。對此，本席不禁感慨，只有自忖永遠不會面臨國家
      不當刑事追訴威脅的人們，才可能不慚地說：被告在羈押
      中防禦國家合法的暴力，不過是略為不便而已，而非干涉
      其防禦權。先不論並非所有的被告(尤其在偵查中)都有辯
      護人為其辯護的事實，辯護人的確擁有能幫助被告防禦的
      法律專業，但其對案件結果絕不如被告般切身利害，其所
      願意付出的時間精力跟被告願意付出未必相當，不能完全
      取代被告為爭取有利判決結果的努力：只有被告憑記憶所
      能取得的證物，可能只有被告能夠尋獲；難以尋訪的證人
      ，可能只有被告願意窮盡一切地查訪、接觸、懇求，而當
      在國家機關傾其全力欲證明被告有罪時，被告卻不能傾其
      全力、地毯式地親身查訪證人、搜尋有利證據，豈可認為
      羈押對被告的防禦權沒有影響？」復於司法院釋字第670
      號協同意見書中所稱：「試想被告是在什麼情況下進行防
      禦而獲得無罪判決：被告儘管享有不自證己罪的特權得以
      保持緘默，但面對國家機關可能行使羈押權的影響，內心
      很難完全掃除國家可能押人取證的陰影；被告儘管受到無
      罪推定原則的保護，但現實情勢是被告在羈押中防禦權受
      到大幅削弱，猶如單手受縛、僅以單手防禦」等語，亦足
      徵長期羈押確實不利於被告行使防禦權。是被告防禦權受
      限制之程度，自得作為有無羈押必要性之考量因素。本院
      查：
    1.法院審理中固有見證人翻異前詞之情形，然改稱之原因多
      端，或係記憶不清，或係偵查中所言不實，或係經過詰問
      而澄清等等，不一而足。雖不能排除證人事後曲意迴護被
      告之可能，惟證人偵查中既已具結證述，如於法院結證再
      有虛偽陳述，依法均須負擔偽證之重責，況法院猶能依證
      據法則、自由心證、證據取捨等方式認事用法裁判，自不
      得以證人有待法院審理時詰問且可能翻稱，即認定難以發
      現真實而影響後續審理之進行。被告縱否認犯行，基於無
      罪推定原則，於審理中自得提出答辯併聲請傳喚證人，而
      於審理程序中所得之證人證詞，亦得由其他共犯或證人之
      證言及卷證資料，加以勾勒釐清，殊難謂被告否認犯行，
      而認被告有勾串證人或滅證之虞，即逕認有羈押之必要。
    2.檢察官抗告意旨略以：被告2人迄今仍矢口否認，且與同
      案共犯間供述不一，被告甲○○、乙○○於偵訊中稱遭被告戊
      ○○以職權施壓要求配合進行犯罪，另被告甲○○曾對證人丁
      ○○為如起訴書犯罪事實欄七為恐嚇、強制行為，且被告丙
      ○○為被告戊○○之妻，於警詢及偵訊中迴護被告戊○○，故被
      告戊○○、甲○○一旦交保將會勾串證人等語。查被告2人於
      本院訊問時雖否認有起訴意旨所指犯行，然被告2人與其
      他同案被告、證人，於偵查時均經檢察官訊問並具結證述
      ，而證人亦於偵查中具結陳述，如經本院於審理時傳喚作
      證，而於法院具結後有虛偽陳述之情形，即需擔負偽證之
      重責，其等理應在交互詰問時懼若更異證詞而將受偽證罪
      之刑責，是其等證述已有一定憑信性之擔保。又本案業經
      檢察官起訴並繫屬於本院，顯見檢察官所主張犯罪事實，
      於偵查中均經相當調查而有一定程度之鞏固，已就相關證
      人、證據查明屬實，應已充足相關調查程序。再者，本案
      既經起訴，則證據資料皆已揭示，且審理期間尚得行交互
      詰問程序，以釐清證據之證明力，雖無法排除證人於事後
      曲意迴護被告之可能性，然本院猶能依證據法則、自由心
      證、證據取捨等方式認定事實，適用法律，自不待言。是
      檢察官上開抗告意旨，僅以被告2人對同案被告、證人之
      涉犯本案犯行係以職權威壓、強制恐嚇等手段所為，惟未
      提出具體事證釋明被告2人於起訴後有勾串何特定共同被
      告或證人之情事，已有未洽。而被告戊○○與被告丙○○為夫
      妻關係，彼此間尚得依刑事訴訟法第180條、第181條行使
      拒絕證言權，此為其等訴訟上權利，倘其等未行使該權利
      而作證，亦有偽證罪之刑責擔保其等證述，是檢察官執前
      詞逕予推論被告2人必對相關共犯及證人有勾串之情，亦
      難逕採。況被告2人否認犯行與否，乃其等訴訟權之合法
      行使，抗告意旨徒以上詞即認被告2人必會勾串共犯、證
      人，尚屬無據。
    3.另檢察官抗告意旨以被告甲○○就「小乖支出明細表」之內
      容供述不一，且被告2人對扣案物均稱不知內容為何，倘
      予被告2人具保，將使其等製造資金來源，難以調查證據
      等語。然查該等證據均為過去已發生之事實，且由檢察官
      作為起訴所憑據之證據在卷可查，尚待由本院審酌其他共
      犯或證人之證言、卷證資料，及後續審理期間相關證據調
      查加以勾勒釐清，非謂其等隨意竄改而由本院遽以採信，
      亦難認檢察官此部分理由可採。
    4.再者，本案卷證甚多，遭起訴之同案被告多達16人，起訴
      之犯罪事實繁雜，可預期本案審理期間甚長，倘對被告2
      人長期羈押，對於其等防禦權將生相當之侵害，且揆諸上
      揭意旨，羈押將人自家庭、社會、職業生活中隔離，拘禁
      於看守所中，係干預人身自由最大的強制處分，倘被告2
      人受長期羈押，以待案件審結，對其等工作、家庭及生活
      均有不利影響，且足以影響其等自由蒐集有利證據從事訴
      訟準備行為，而審判中之被告，應受無罪推定之保障。是
      本院考量被告2人雖有勾串共犯、證人之虞，然本院既命
      被告2人如主文所示之不得與本案共犯、證人有所直接、
      間接接觸，且以如違反上揭應遵守事項，本院得命再執行
      羈押作為條件，一旦本院發現被告2人違背上開事項，自
      可再執行羈押，對於被告2人心理上必定會形成相當約束
      及威嚇效果，已可大幅降低被告2人勾串共犯、證人之風
      險，應無影響本案事實之發現。
（三）按法院於許可停止羈押時，所指定之保證金額是否相當，
      應由法院斟酌案內一切情節，自由衡定，並非以罪名輕重
      為保證金額多寡之標準；又所指定之保證金額是否相當，
      應由「事實審法院」斟酌案內一切情節，自由衡定，必足
      以取代原有羈押處分，發揮防止被告逃亡與湮滅、偽造、
      變造證據，以保全其到場，並避免因證據遭隱匿、破壞，
      阻礙國家刑罰權行使之功能。要非以所犯罪名之輕重、受
      羈押被告之經濟負擔能力，為決定保證金額多寡之標準(
      最高法院98年度台抗字第706號裁定參照)。故被告犯罪所
      得固得為具保金額之審酌標準，但非絕對依據，更非謂具
      保金額需與犯罪所得相當始可。本院查：
　  1.法院既認被告無羈押必要性，而准其具保，保證金額即應
      切符實際，而非漫天喊價，議定「天價」以譁眾取寵或刁
      難被告。檢察官抗告意旨固以他案鄉鎮長涉犯貪污重罪，
      於案件判決確定後棄保潛逃為例，逕予推論重保無從防止
      本案被告2人逃亡決心等語，惟未就所舉案例與本案情節
      為具體說明，尚難直接比附援引。且本院前裁定所命具保
      金額，經訊問被告後並審酌撤銷意旨所指，已就交保金額
      重為審酌並詳述如上，核與本案情節相當，亦無悖實務先
      例。況檢察官所提之犯罪所得、不正利益等細節，均須進
      行審理後始可確認，且被告2人自始否認犯罪，其等是否
      確有犯罪猶待本院審理，遑論犯罪所得多寡，亦須經本院
      審理程序後方可認定，考量具保係羈押之替代處分，而保
      證金非罰金刑或沒收之預徵，故檢察官所指之被告2人犯
      罪所得，僅供本院參考，尚非因此逕認為被告2人之犯罪
      所得，亦不得作為認定被告2人交保金額之唯一及主要依
      據。
　  2.本院已考量被告2人於審理中之訴訟防禦權、人身自由受
      侵害程度及上開一切情狀，而命被告2人應分別提出如主
      文所示之保證金，並輔以限制出境、出海及限制住居等方
      式始准免予羈押，上開強制處分應足以對被告2人形成拘
      束力，得以作為羈押之替代手段，業如上述。檢察官抗告
      意旨無視本院以命具保、限制出境、出海及限制住居，並
      命遵守一定事項作為代替羈押之手段，並未具體說明上開
      手段有何無法替代羈押之情形，率謂本案仍有羈押之必要
      性，自有未洽。
四、依刑事訴訟法第101條之2前段、第93條之6、第121條第1項
    、第111條、第116條之2第1項第2款，裁定如主文。
中　　華　　民　　國　　111 　年　　7 　　月　　25　　日
           　　   刑事第二庭    審判長法  官　黃英豪
                              　  　　法　官　黃夢萱
　　　　　　　　　　　　　　　　    　法　官　蔡瑞紅
上列正本證明與原本無異。
如對本裁定不服，應於送達後5日內，向本院提出抗告狀（應抄
附繕本）。　　
中　　華　　民　　國　　111 　年　　7 　　月　　25　　日

                                      書記官  陳昱瀅